ACORDAO-COMPLETO-2344017

ACÓRDÃO 808/2019 ATA 3/2019 - SEGUNDA CÂMARA

VISTOS, relatados e discutidos estes autos que cuidam de Recurso de Reconsideração em tomada de contas especial, interposto pelo Sr. Gildivan Lopes da Silva contra o Acórdão 7604/2017-TCU-Segunda Câmara, Ministro Aroldo Cedraz, e apreciado por este Tribunal por meio do Acórdão 7460/2018-TCU-Segunda Câmara, Ministro José Múcio, que conheceu do recurso para, no mérito negar-lhe provimento, 
Considerando o erro insanável no Acórdão 7460/2018-TCU-Segunda Câmara consistente da ausência do nome de advogado constituído nos autos pelo recorrente,
ACORDAM os Ministros do Tribunal de Contas da União, reunidos em Sessão da Segunda Câmara, diante das razões expostas pelo Relator, em:
9.1. tornar insubsistente, de ofício, o Acórdão 7460/2018-TCU-Segunda Câmara, com fulcro no art. 174 do Regimento Interno;
9.2. dar ciência desta deliberação ao recorrente e à Procuradoria da República no Estado da Paraíba.
9.3. restituir os autos a este Relator para prosseguimento do feito;

Recurso de Reconsideração interposto por Gildivan Lopes da Silva contra decisão de erro detectado no Acórdão n.º 7.460/2018-2ª Câmara, que conheceu de recurso de reconsideração para, no mérito, negar-lhe provimento.

Segunda Câmara

Município de São José de Caiana (PB).

3. Interessados/Responsáveis/Recorrentes:
3.1. Responsável: Gildivan Lopes da Silva (XXX.005.034-XX)
3.3. Recorrente: Gildivan Lopes da Silva (XXX.005.034-XX).

13.1. Ministros presentes: Ana Arraes (Presidente), Augusto Nardes e Raimundo Carreiro (Relator).
13.2. Ministro-Substituto convocado: Marcos Bemquerer Costa.
13.3. Ministro-Substituto presente: André Luís de Carvalho.

ACORDAO-COMPLETO-2350549

Acórdão 2462/2019 - Segunda Câmara

RAIMUNDO CARREIRO

Trata-se de erro detectado no Acórdão 7460/2018-TCU-Segunda Câmara, relatado pelo Ministro José Múcio, que conheceu de recurso de reconsideração para, no mérito, negar-lhe provimento. 
Adoto como relatório o parecer oferecido pelo Ministério Público (peça 40) , transcrito.
Examina-se, nesta oportunidade, a ocorrência de possível erro material relativo ao Acórdão 7460/2018-TCU-Segunda Câmara, que conheceu de recurso de reconsideração interposto por Gildivan Lopes da Silva para, no mérito, negar-lhe provimento.
A Secex-PB procedeu à verificação por meio do check-list na peça 38, concluindo pela necessidade de corrigir o nome do advogado constituído pela parte, indevidamente registrado como Johnson Gonçalves de Abrantes.
A meu ver, é mais apropriado tornar insubsistente a decisão proferida, conforme passo a expor.
Mediante consulta à pauta da sessão publicada no Diário Oficial da União (DOU) de 10/8/2018, verifiquei que o nome do causídico constou incorretamente no referido veículo de comunicação  (http://pesquisa.in.gov.br/imprensa/jsp/visualiza/index.jsp?data=10/08/2018&jornal=515&pagina=165&totalArquivos=165) . O advogado a quem se outorgou poderes nestes autos foi o Sr. Arthur Martins Marques Navarro (OAB/PB 19.341) , que substabeleceu o Sr. Rafael Santiago Alves (OAB/PB 15.975) para também atuar no feito. 
Conforme entendimento deste Tribunal acerca da necessidade de menção ao representante legal de responsável na pauta da sessão em que será apreciado o processo, falhas relativas à omissão do nome do advogado ou a incorreções nos dados pessoais do patrono constituem vício insanável e motivam a nulidade da decisão proferida nos autos.
Por oportuno, reproduzo a seguir enunciados colhidos da jurisprudência deste Tribunal tratando do tema:
A omissão do nome de advogado legalmente constituído na publicação da pauta caracteriza prejuízo ao direito de o responsável requerer sustentação oral e de apresentar memoriais previamente à sessão, levando à nulidade absoluta da decisão, pois se trata de vício insanável, que prejudica o exercício da ampla defesa e do contraditório, nos termos do art. 5º, inciso LV, da Constituição Federal (Acórdão 2429/2017-TCU-Primeira Câmara, Relator Walton Alencar Rodrigues) .
A publicação incorreta do nome do advogado e do número de inscrição na OAB na pauta de julgamento configura vício insanável, e não erro material, impondo a revisão de ofício da deliberação, de modo a torná-la insubsistente (Acórdão 994/2016-TCU-Plenário, Relator Raimundo Carreiro) . 
Sob pena de nulidade do julgamento, por se tratar de vício insanável e não de erro material, as pautas das sessões do TCU devem registrar os nomes e os respectivos números de inscrição na OAB dos advogados constituídos nos autos (Acórdão 1475/2016-TCU-Segunda Câmara, Relator Raimundo Carreiro) . 
A omissão do nome de advogado legalmente constituído na publicação da pauta de julgamento representa vício insanável, por prejuízo ao exercício da ampla defesa e do contraditório, impondo a revisão de ofício da deliberação condenatória, de modo a torná-la insubsistente (Acórdão 2680/2015-TCU-Segunda Câmara, Relator Marcos Bemquerer) . 
A falta de publicação do nome do advogado de responsável na pauta de julgamento constitui vício insanável, uma vez que inviabiliza a produção de sustentação oral e, consequentemente, compromete a ampla defesa (Acórdão 7106/2014-TCU-Segunda Câmara, Relator Marcos Bemquerer) . 
Na esteira dos entendimentos acima reproduzidos, penso que a menção a nome de advogado que não representa o Sr. Gildivan Lopes da Silva, tanto na decisão proferida quanto na pauta publicada no DOU, configura vício a ser corrigido de ofício por este Tribunal, impondo-se, portanto, a nulidade do Acórdão 7460/2018-TCU-Segunda Câmara.
Importa consignar que tal entendimento guarda consonância com o disposto no Código de Processo Civil, de aplicação subsidiária no âmbito deste Tribunal, que prevê o seguinte:
Art. 272.  Quando não realizadas por meio eletrônico, consideram-se feitas as intimações pela publicação dos atos no órgão oficial.
 (...) 
§ 2o Sob pena de nulidade, é indispensável que da publicação constem os nomes das partes e de seus advogados, com o respectivo número de inscrição na Ordem dos Advogados do Brasil, ou, se assim requerido, da sociedade de advogados.
 (...) 
§ 4o A grafia dos nomes dos advogados deve corresponder ao nome completo e ser a mesma que constar da procuração ou que estiver registrada na Ordem dos Advogados do Brasil. (grifei) 
Nesse sentido, em face dos precedentes desta Corte de Contas mencionados neste parecer e da legislação acima transcrita, torna-se necessária a revisão de ofício da decisão ora em análise, reconhecendo-se sua nulidade, sem prejuízo de que, na mesma oportunidade, o recurso de reconsideração interposto por Gildivan Lopes da Silva seja novamente apreciado pela 2ª Câmara deste Tribunal.
Ante o exposto, este membro do Ministério Público de Contas propõe, nos termos do art. 174 do RI/TCU, reconhecer, de ofício, a nulidade do Acórdão 7460/2018-TCU-Segunda Câmara, para torná-lo insubsistente, ante a menção, na publicação da pauta de julgamentos no DOU e na decisão proferida, a advogado que não representa o Sr. Gildivan Lopes da Silva.
É o Relatório.

Arthur Martins Marques Navarro (OAB/PB n.º 9.341) e Rafael Santiago Alves (OAB/PB n.º 15.975).

Procurador Sergio Ricardo Costa Caribé.

RECURSO DE RECONSIDERAÇÃO. TOMADA DE CONTAS ESPECIAL. CONVÊNIO. ACÓRDÃO PROFERIDO COM FALHA INSANÁVEL. AUSÊNCIA DO NOME DO ADVOGADO CONSTITUÍDO NOS AUTOS. NULIDADE DO ACÓRDÃO. RETORNO DOS AUTOS AO RELATOR.

TOMADA DE CONTAS ESPECIAL (TCE)

Secretaria de Recursos (Serur); Secretaria de Controle Externo no Estado da Paraíba (Secex/PB).

Atuo nos autos por força do art. 152 do Regimento Interno.
Proferido o Acórdão 7460/2018-TCU-Segunda Câmara, relatado pelo Ministro José Múcio, em julgamento de recurso de reconsideração, a Secretaria de Controle Externo no Estado da Paraíba detectou erro consistente da ausência do nome do representante legal do Sr. Gildivan Lopes da Silva, responsável nestes autos. Constava como advogado constituído o Sr. Johnson Gonçalves de Abrantes em lugar dos nomes do Sr. Athur Martins Marques Navarro (OAB/PB nº 19.341) ou do Sr. Rafael Santiago Alves (OAB/PB n.º 15.975) , cujas procurações encontram-se à peça 10.
A unidade técnica propôs os ajustes cabíveis.  
O Ministério Público discordou da medida sob o argumento de que o erro seria insanável. Mencionou várias decisões deste Tribunal a suportar-lhe a tese (Acórdão 2429/2017-TCU-Primeira Câmara, Relator Walton Alencar Rodrigues; Acórdão 994/2016-TCU-Plenário, Relator Raimundo Carreiro; Acórdão 1475/2016-TCU-Segunda Câmara, Relator Raimundo Carreiro; Acórdão 2680/2015-TCU-Segunda Câmara, Relator Marcos Bemquerer; Acórdão 7106/2014-TCU-Segunda Câmara, Relator Marcos Bemquerer) . Além disso, evocou o art. 272, §§ 2º e 4º, do Código de Processo Civil, de aplicação subsidiária. 
Assiste razão ao Ministério Público. A matéria não é controversa na jurisprudência. Destarte, acolho a proposta oferecida pelo Parquet, para reconhecer, de ofício, a nulidade do acórdão, tornando-o insubsistente e restituindo-lhe ao meu gabinete para que possa retornar à pauta com as correções necessárias. 
Face ao exposto, Voto por que o Tribunal adote o Acórdão que ora submeto à consideração deste Colegiado.
TCU, Sala das Sessões Ministro Luciano Brandão Alves de Souza, em 12 de fevereiro de 2019.
RAIMUNDO CARREIRO 
Relator